臺灣宜蘭地方法院民事判決　　　　　　　 93年度訴字第391號
　　原　　　告　戊○○
　　被　　　告　丁○○
　　　　　　　　甲○○
　　　　　　　　丙○○
　　　　　　　　乙○○
當事人間租佃爭議事件，本院於民國94年8月19日言詞辯論終結
，判決如下：
    主  文
確認兩造間就原告所有坐落宜蘭縣冬山鄉○○段453地號土地之
耕地三七五租約關係不存在。
被告應將前項耕地三七五租約登記予以塗銷。
訴訟費用由被告負擔。
    事  實  及  理  由
甲、程序方面：
一、按「確認法律關係之訴，非原告有即受確認判決之法律上利
    益者，不得提起之」，民事訴訟法第247條第1項定有明文。
    本件兩造間就原告是否得終止兩造就其所有坐落宜蘭縣冬山
    鄉○○段 453地號土地（下稱系爭土地）之耕地三七五租約
    關係，及是否已對被告為終止租約之意思表示，而使系爭耕
    地三七五租約關係歸於不存在，有所爭執，則原告提起本件
    確認之訴部分，於法即無不合，先予敘明。
二、本件被告丁○○經合法通知，未於言詞辯論期日到場，被告
    甲○○亦經合法通知，未於最後言詞辯論期日到場，核均無
    民事訴訟法第 386條所列各款情形，爰依原告之聲請，由其
    一造辯論而為判決。
乙、實體方面：
一、原告起訴主張：緣坐落宜蘭縣冬山鄉○○段 453地號土地即
    系爭土地，為原告所有，其上建物亦為原告所有且由原告本
    人居住使用。然系爭土地上，現仍登記被告於其上有三七五
    租約存在，惟系爭土地早已變更地目為「建」，而非供耕作
    使用，且事實上被告亦均未於系爭土地為耕作，則依耕地三
    七五減租條例（下稱減租條例）第17條第1項第5款之規定，
    原告自得終止兩造間就系爭土地之耕地三七五租約。而原告
    亦已於冬山鄉公所及宜蘭縣政府耕地租佃委員會調解、調處
    時，向被告為終止租約之意思表示。爰為聲明：(一)、請求判
    決確認兩造間就系爭土地之耕地三七五租約關係不存在；(二)
    、被告應將前項耕地三七五租約登記予以塗銷。
二、被告甲○○、丙○○、乙○○答辯意旨均稱：不同意原告終
    止租約，否認原告曾有終止租約之意思表示，至於系爭土地
    地目是否已為變更，並不清楚。而於本院至現場履勘後確認
    系爭土地之範圍後，則稱系爭土地其上現為原告等人建有房
    屋沒錯，系爭土地伊等並未耕作，亦不須需要到使用系爭土
    地。並為共同答辯聲明：請求駁回原告之訴。
三、被告丁○○則經通知未於言詞辯論期日到場，亦未提出書狀
    為任何聲明或陳述。
四、查系爭土地為原告所有，其上並建有房屋，現由原告居住使
    用，然仍經登記為被告之耕地三七五租約所承租等情，為兩
    造所不爭執，並有系爭土地之土地登記謄本 1件可證，復經
    本院至現場履勘、製有勘驗筆錄在卷可佐。而依系爭土地登
    記謄本所示，系爭土地於民國91年11月 2日以地籍圖重測為
    原因而為登記時，地目已編定為「建」；復經本院向宜蘭縣
    羅東地政事務所查詢，經該所以94年 2月22日羅地一（ 17）
    字第0940001642號函覆以：「貴庭囑查冬山鄉○○段 453地
    號（重測前為興安段1291地號）土地，曾變更地目及使用地
    類別之相關登記資料乙案，查該土地於民國60年間辦理農地
    重劃後，迄今未曾辦理地目變更登記．．．」等情，有該所
    上開函件可按。則系爭土地至遲於60年間辦理農地重劃時，
    地目確已登記為「建」地。另依本件冬山鄉公所租佃爭議調
    解案卷內所附租約證明書所示，兩造間就系爭土地之耕地三
    七五租約經最近一次之變更後，租賃期間為自92年1月1日起
    至97年12月31日止，現尚未屆滿。是上開事實，均足認定為
    真實。
五、按「耕地租約在租佃期限未屆滿前，非有左列情形之一不得
    終止：．．．五、經依法編定或變更為非耕地使用時。」，
    減租條例第17條第1項第5款定有明文。而此規定之立法意旨
    ，應為原三七五租約之耕地，在依法編定或變更為非耕地使
    用時，佃農本即無法繼續耕作使用，如仍任由三七五租約存
    在至期限屆滿，則此間無論承租人及出租人均無法適當利用
    土地，故許出租人得在租佃期限屆滿前終止租約，使出租人
    得以解免土地上租約之負擔，同時亦免承租人對已無法耕作
    之土地支付租金之義務，以調和耕地地主與佃農間之利益，
    並使土地發揮應有之經濟效益。查，本件系爭土地至遲早在
    60年間農地重劃時，已變更地目為「建」地，且經本院至現
    場履勘並囑請宜蘭縣羅東地政事務所派員協助指界結果，系
    爭土地坐落冬山鄉○○路○○路 355巷間，臨廣興路部分經
    原告等人興建建物，門牌號碼為冬山鄉○○路371、373、37
    5、377號，且系爭土地現絕大部分為建物蓋滿，臨近同段45
    5 地號土地之部分雖有零星畸零地未使用，然亦未見有人於
    其上耕作；而於履勘期日到場之被告甲○○、乙○○、丙○○經確認系爭土地之範圍後，亦自承系爭土地伊等並未耕作
    ，並不需要使用系爭土地等語。上情均有勘驗筆錄在卷可按
    。是以雖在本件兩造最近一次續訂租約（租賃期間自92年 1
    月 1日起至97年12月31日止）前，系爭土地早已變更地目為
    「建」，且已建有房屋，非供為耕地使用，而與減租條例第
    17條第1項第5款應係規定於租約訂立或續訂租約後，始發生
    耕地「經依法編定或變更為非耕地使用」情形之要件，略有
    不符；然揆諸前揭說明，其規範意旨及利益狀態則屬相同。
    是本院認於本件情形，應類推適用減租條例第17條第 1項第
    5 款之規定，認原告確得以此為原因，終止系爭土地之三七
    五租約；且原告行使此項終止權，並不須得承租人即被告之
    同意。故原告主張有權就系爭土地終止與被告間之三七五租
    約關係，即屬有理由。
六、至被告甲○○、丙○○、乙○○另抗辯以：原告並未對伊等
    為終止租約之意思表示云云。然查：本件原告係先向冬山鄉
    公所耕地租佃委員會提出租佃爭議調解之申請，經調解不成
    立，而由冬山鄉公所移送宜蘭縣政府耕地租佃委員會為調處
    ，再因調處不成立而由宜蘭縣政府依法移由本院審理。而依
    冬山鄉公所及宜蘭縣政府耕地租佃委員會調解及調處筆錄所
    載，申請人即原告於調解及調處時，均已明確陳述請求就系
    爭土地與承租人即被告終止租約。而於冬山鄉公所耕地租佃
    委員會93年 5月26日調解時，有原告及被告丁○○、甲○○
    到場，於宜蘭縣政府耕地租佃委員會93年11月26日調處時，
    則有原告及被告乙○○、丁○○、丙○○到場，有各該調解
    、調處筆錄在卷可按。上開調解、調處筆錄均為公文書，依
    民事訴訟法第355條第1項規定，自應推定為真正。被告甲○○、丙○○、乙○○所為原告未向伊等為終止租約之意思表
    示之抗辯，與上開調解、調處筆錄之記載有違，伊等復未提
    出反證證明該等記載與事實不符，自難信所辯為真實。是原
    告主張於調解、調處時，已向被告為終止系爭耕地租約之意
    思表示，應屬可採。
六、是綜上所述，系爭土地既因可類推適用減租條例第17條第 1
    項第 5款規定之情事，而得由原告終止租約，且經原告向被
    告為終止租約之意思表示，則兩造間之系爭耕地三七五租約
    關係，即業經終止而不存在，是原告請求判決確認系爭耕地
    租約關係已不存在，為有理由，應予准許。又按租約之訂立
    、變更、終止或換訂，應由出租人會同承租人申請登記。減
    租條例第6條第1項後段訂有明文。本件兩造就系爭土地之三
    七五租約關係，既經原告合法終止，則原告請求承租人即被
    告將系爭土地之三七五租約為塗銷登記，亦有理由，應併准
    許之。至於宜蘭縣政府耕地租佃委員會調處結果，雖以依減
    租條例第17條第1項第5款規定終止租約時，依同法條第 2項
    規定，除法律另有規定外，出租人應給予承租人補償為由，
    而未認原告得終止租約云云。惟按減租條例第17條第 2項規
    定之補償，與同條第1項第5款所規定之終止租約收回耕地，
    並非立於互為對待給付之關係，自不發生同時履行抗辯問題
    。最高法院83年台上字第2400號判例著有明文。本件被告雖
    曾於調解、調處時，抗辯稱原告欲終止系爭耕地三七五租約
    ，則應依減租條例第17條第 2項規定為補償云云，然本件之
    情形，應許原告類推適用減租條例第17條第1項第5款之規定
    終止租約，已如前述，則減租條例第17條第 2項所規定給予
    承租人之補償，亦應認非可與終止系爭土地之三七五租約有
    互為對待給付之關係，而有發生同時履行抗辯之問題。則被
    告以原告應給付減租條例第17條第 2項諸款之補償，始得為
    終止租約之抗辯，於法亦屬無據。至被告如確因原告終止系
    爭三七五租約關係，而受有減租條例第17條第 2項諸款所列
    之損失，自得依法請求原告給付，附此敘明。
七、結論：原告之訴為有理由，依民事訴訟法第385條第1項前段
    、第78條、第85條第1項前段判決如主文。
中　　華　　民　　國　　94　　年　　9 　　月　　 2　　日
                  臺灣宜蘭地方法院民事庭
                      法　官　張軒豪
正本與原本無異。
如不服本判決應於判決送達後20日內提出上訴狀（須附繕本）。
中　　華　　民　　國　　94　　年　　9 　　月　　 5　　日
                      書記官　廖穎穗
